臺灣高雄地方法院民事判決　　　　　　 100年度訴字第1217號
原　　　告　全家便利商店股份有限公司
法定代理人　潘進丁
訴訟代理人　陳冠蓓
　　　　　　林憲造
被　　　告　李春蓉
訴訟代理人　薛政宏　　律師
上當事人間損害賠償事件，本院民國100 年11月23日言詞辯論終
結，判決如下：
  主  文
被告應給付原告新台幣壹佰零伍萬元，及自民國一百年一月二十
六日起至清償日止，按週年利率百分之五計算之利息。
原告其餘之訴駁回。
訴訟費用由被告負擔二分之一，餘由原告負擔。
本判決第一項於原告以新臺幣參拾捌萬元供擔保後，得假執行；
但被告如以新臺幣壹佰零伍萬元為原告預供擔保，得免為假執行
。
原告其餘假執行之聲請駁回。
  事實及理由
甲、兩造爭執要旨：
一、原告主張：
（一）兩造於民國97年10月8 日就被告所有坐落高雄市○鎮區鎮
      ○路107 、109-1 號1 樓之房屋簽訂租賃契約，租賃期間
      自99年12月1 日至105 年11月30日止（下稱系爭契約）。
      伊並已依約於97年10月3 日支付新台幣（下同）45萬元定
      金予被告。詎被告違反系爭契約之約定事項，復將系爭房
      屋出租予訴外人萊爾富國際股份有限公司（下稱萊爾富公
      司），並分別於99年8 月20日、9 月16日通知伊無法履行
      交屋義務，顯屬可歸責於被告之事由，應負債務不履行之
      損害賠償責任，被告除應加倍返還定金90萬元，並應賠償
      伊本應預期可獲得之營業利益損失100 萬元。爰依民法第
      249 條第3 款、第226 條第1 項、第216 條第1 項規定，
      提起本訴。
（二）被告雖辯稱系爭契約條款第7 條第6 項約定，兩造係以支
      付45萬元之方式，作為一方對他方解除契約之代價，被告
      已於99年8 月20日寄發存證信函通知原告解除系爭契約云
      云，惟系爭契約條款第7 條第6 項之45萬元懲罰性違約金
      賠償約定，係違約賠償條款，非解約條款，因雙方於97年
      10月8 日簽訂系爭契約時，至租約約定之99年12月1 日起
      租日尚有2 年餘之期間，為確保雙方確實履行契約，租約
      除經公證外，另約定懲罰性違約金賠償條款強制雙方履約
      ，並非解約條款，原告也未同意被告單方解除契約，系爭
      契約仍為有效。
（三）系爭契約所含之「租約修訂協議書」係因被告簽約時慮及
      訴外人即原承租人萊爾富公司如遲延返還房屋致無法如期
      於99年12月1 日起租日交屋予原告使用收益，故要求租約
      加註：「實際起租日以萊爾富便利商店交還房屋後次週起
      算，若萊爾富便利商店延遲返還房屋，甲方應全力收回租
      賃物，乙方並應提供必要之協助」，嗣後被告就系爭契約
      上開加註條款要求以「租約修訂協議書」略作修正為：「
      實際起租日以萊爾富便利商店交還房屋予甲方，且甲方再
      交屋予乙方後十天起算之。若萊爾富便利商店延遲返還房
      屋，甲方應全力收回租賃物，乙方並應提供必要之協助」
      。依據上開加註條款或租約修訂協議書約定，被告僅不負
      遲延交屋責任，依約仍負有交付房屋予原告使用收益之義
      務，此從租約修訂協議書第二條約定：「除本協議書另有
      約定外，原租約之其他條款視為自始繼續有效，不因本協
      議書之簽定而變更」可資證明，被告辯稱系爭契約以萊爾
      富公司交還房屋為停止條件云云，並不可採：況從歷次被
      告寄發予原告之存證信函，未見被告有全力收回租賃物之
      意思，被告也未請求原告提供必要之協助。
（四）系爭房屋坐落之地點甚佳，此由原告願意以每月15萬元以
      上之租金承租可資證明，且各便利商店業所販賣之商品及
      提供之相關服務皆大同小異、同質性高。故原告若予系爭
      房屋順利開設便利商店，於99年12月1 日至105 年11月30
      日之6 年租期中，預期之獲利絕對超過100 萬元以上，原
      告僅請求被告賠償100 萬元作為所失利益之損害賠償，應
      可容許。並聲明：(1) 被告應給付原告1,900,000 元及自
      起訴狀繕本送達之翌日起至清償日止，按週年利率5 ％計
      算之利息。(2)願供擔保，請准宣告假執行。
二、被告則辯稱：
（一）依系爭契約條款第7 條第6 項約定，兩造係以支付45萬元
      方式，作為一方對他方解除契約之代價。是伊於履行交付
      義務前，即可不附理由並給付違約金450,000 元之方式解
      除契約，伊已於99年8 月20日寄發存證信函通知原告解除
      系爭契約，於原告是日收受時，系爭契約業已合法解除。
      另伊僅需依民法第259 條規定，負返還已收取之定金450,
      000 元予原告，要無再依同法第249 條規定負加倍返還定
      金之責，被告已於100 年3 月11日向臺灣台北地方法院辦
      理清償提存退還定金45萬元及違約金45萬元（100 年度存
      字第617 號）。
（二）依「租約修訂協議書」所約定：「實際起租日以萊爾富便
      利商店交還房屋予甲方，且甲方再交屋予乙方後十天起算
      之。若萊爾富便利商店延遲返還房屋，甲方應全力收回租
      賃物，乙方並應提供必要之協助」，可知系爭租約係以萊
      爾富公司交還房屋予被告為停止條件，故在萊爾富公司尚
      未交還房屋予被告之前，所附停止條件尚未成就，系爭租
      約之租賃期間亦尚未起始，此際被告自不負交付房屋之義
      務，亦無加倍返還定金及損害賠償責任。
（三）縱認被告解約無效，然被告於99年8 月20日即已通知原告
      解約，距系爭租約之開始生效日99年12月1 日尚有3 個多
      月時間，依常理推斷原告一定有時間另尋店面營業，尚不
      致影響其權利，原告所提出之損益試算表並不足以證明原
      告因被告之行為受有419 萬元以上之損害，且便利商店之
      經營獲利與否，尚關乎經營者之商譽、手段、商品之好壞
      及地段之優劣，單憑內部損益試算表無法證明原告實際所
      失利益。並聲明：原告之訴駁回，若受不利判決願供擔保
      請准宣告免為假執行。
乙、兩造不爭執事項如下：
（一）兩造於97年10月8 日就被告所有坐落於高雄市○鎮區鎮○
      路107 、109-1 號1 樓之房屋簽訂租賃契約，租期自99年
      12月1日 至105 年11月30日止，又於同日簽訂協議書，協
      議原租約末端的附註修正為「實際起租日以萊爾富便利商
      店交還房屋予甲方，且甲方再交屋予乙方後十天起算之。
      若萊爾富便利商店延遲返還房屋，甲方應全力收回租賃物
      ，乙方並應提供必要之協助」，並經公證在案。
（二）原告於97年10月3 日給付450,000 元定金予被告，以確保
      雙方履行契約，被告於100 年3 月11日向臺灣台北地方法
      院辦理清償提存退還定金45萬元及違約金45萬元。（100
      年度存字第617 號）
（三）被告分別於99年8 月20日、9 月16日以高雄前鎮郵局第72
      號、80號寄發存證信函予原告表示要解除系爭契約。
丙、得心證之理由：
一、按契約因可歸責於受定金當事人之事由，致不能履行時，該
    當事人應加倍返還其所受之定金；又可歸責於債務人之事由
    ，致給付不能者，債權人得請求賠償損害，民法第249 條第
    3 款、第226 條第1 項分別定有明文。查兩造簽定系爭契約
    後，因被告未能如期交屋，並以99年8 月20日寄發存證信函
    予原告表示：「因敝人疏忽未於租約期滿6 個月前向原承租
    人表示不續租，造成現租屋者依約自動延展三年，因而無法
    如期交屋給貴公司」有該存證信函可佐，足證本件係因可歸
    責於被告之事由造成契約無法履行，故原告依照前開規定請
    求被告加倍返還定金以及請求損害賠償，自屬有理。又兩造
    所簽定之「租約修訂協議書」雖約定：「實際起租日以萊爾
    富便利商店交還房屋予甲方，且甲方再交屋予乙方後十天起
    算之。若萊爾富便利商店延遲返還房屋，甲方應全力收回租
    賃物，乙方並應提供必要之協助」，惟此約款僅約定被告不
    負遲延交屋責任，依系爭契約仍負有交付房屋予原告使用收
    益之義務，故被告辯稱系爭契約以萊爾富公司交還房屋為停
    止條件云云，並不可採。
二、被告另辯稱依系爭租約第7 條第6項之規定，被告可支付45
    萬元做為解除系爭契約之條件，然觀諸該條款之內容：「雙
    方簽立本租賃契約後，倘屆期不交付房屋，或交付房屋前解
    除本租賃契約時，須支付對方新台幣45萬元整，作為懲罰性
    違約金」，係約定不交屋之違約金金額，並未約定任一方於
    支付對方45萬元後，即可享有解約權，且本約款亦未排除前
    述民法第249 、226 條規定之適用，故被告辯稱僅需支付原
    告45萬元及退還定金，無須加倍返還定金及負損害賠償責任
    云云，顯不足採。
三、按損害賠償，除法律另有規定或契約另有訂定外，應以填補
    債權人所受損害及所失利益為限。依通常情形，或依已定之
    計劃、設備或其他特別情事，可得預期之利益，視為所失利
    益，民法第216 條有明文規定，又凡依外部情事，足認其已
    有取得利益之可能，因責任原因事實之發生，致不能取得者
    ，即為所失之利益，應由債務人賠償，而不以有取得利益之
    絕對確實為必要（最高法院77年度台上字第2514號裁判要旨
    參照）。本件原告承租系爭房屋既然本預供作經營便利商店
    ，故原告主張其因被告不履行租約而無法按照原定計畫經營
    便利商店，受有營業損失之損害，依據上開說明，應為可採
    。原告主張若其於系爭房屋順利開設便利商店，於99年12月
    1 日至105 年11月30日之6 年租期中，預期之獲利絕對超過
    100 萬元以上等情，雖據其提出營業人銷售額與稅額申報書
    、損益實績表證明全家高雄漢中店97-99 年每年獲利均在30
    萬元以上、全家高雄漢民店97-99 年每年獲利在20餘萬至60
    餘萬不等，惟原告所舉上開證物乃證明在其他地區所開設便
    利商店之獲利，尚無法據以推論於系爭房屋經營便利商店亦
    能有此獲利；而經本院向萊爾富公司函詢該公司於系爭房屋
    所經營之鎮榮店97-99 三個年度之營業淨利、營業淨利率，
    該公司函覆此三年中僅2009年營業淨利達10萬元以上，其餘
    兩個年度均屬虧損，有該公司回函可佐，是原告主張其於系
    爭租約之6 年租期中，預期獲利在100 萬元以上，殊難據信
    。本院斟酌各便利商店業所販賣之商品及提供之相關服務皆
    大同小異、同質性高，萊爾富公司在同址經營便利商店之獲
    利自可做為本件營業損失之參考，而本件被告所以無法履行
    租約，乃因萊爾富公司欲續租系爭房屋，已如前述，若萊爾
    富公司無法從中獲利，當無可能繼續承租系爭房屋，故本院
    參考萊爾富公司在2009年於之營業淨利10萬元，做為計算原
    告營業損失之標準，應屬合理。準此，依兩造合約期間99年
    12 月1日至105 年11月30日之6 年租期加以計算，每年獲利
    10 萬 元，6 年總計60萬。
四、綜上所述，原告可請求被告加倍返還定金計90萬元，以及請
    求被告賠償營業損失60萬元，共計150 萬元，惟被告於100
    年3 月11日已向臺灣台北地方法院辦理清償提存退還定金45
    萬元及違約金45萬元，有台北地院提存所100 年度存字第
    617 號提存通知書可查，故被告就定金45萬元清償之部分應
    由上開金額中扣除，被告尚應給付原告105 萬元。是原告請
    求被告給付105 萬元及自起訴狀繕本送達翌日即100 年1 月
    26日起至清償日止，按年息百分之5 計算之利息，為有理由
    ，應予准許，逾此範圍之請求則無理由，應予駁回。
五、本判決原告勝訴部分，兩造均陳明願供擔保以代釋明，聲請
    宣告假執行或免為假執行，經核無不合，爰各酌定相當之擔
    保金額後准許之；至原告其餘假執行之聲請，因訴之駁回
    而失所依據，應予駁回。
六、據上論結，本件原告之訴為ㄧ部有理由、ㄧ部無理由，依民
    事訴訟法第79條、第390 條第2 項、第392 條第2 項，判決
    如主文。
中    華    民    國  100     年    12    月    14    日
                  民事第一庭法  官  管安露
以上正本係照原本作成。
如對本判決上訴，須於判決送達後20日內向本院提出上訴狀。如
委任律師提起上訴者，應一併繳納上訴審裁判費。
中    華    民    國  100     年    12    月    15    日
                                書記官  顏妙芳